臺灣士林地方法院刑事判決
110年度訴字第577號
公  訴  人  臺灣士林地方檢察署檢察官
被      告  GALVAN MARY CRIS（菲律賓籍） 



選任辯護人  吳孟玲律師
上列被告因誣告案件，經檢察官提起公訴（109年度偵緝字第104
6號），本院判決如下：
    主  文
甲○○ ○○ ○○       犯誣告罪，處有期徒刑參月。 
    事  實
一、甲○○ ○○ ○○       自民國107年9月中旬起至108年2月19日
    止，受乙○○○○ ○○○ ○○○            （以下簡稱ROLAND）聘
    僱，在ROLAND及其配偶陳志芬（即FANNY）位於臺北市○○區○
    ○路0段000號12樓住處擔任家庭幫傭，並於107年10月29日向
    陳志芬借款新臺幣（下同）128萬元，約定月息5%，而收受
    陳志芬交付之106萬元現金（下稱系爭借款）。詎甲○○ ○○ ○
    ○       明知ROLAND未參與系爭借款或扣留護照、居留證、
    手機，亦未要求甲○○ ○○ ○○       仲介其他菲律賓人以月
    息10%（含仲介費4%）向其或陳志芬借款並扣押債務人護照
    、居留證，竟意圖使ROLAND受刑事處分，基於誣告之犯意，
    接續於108年4月23日、108年5月2日，108年9月25日，分別
    在址設臺北市○○區○○路0段000號之臺北市政府警察局內湖分
    局（下稱內湖分局）港墘派出所、址設臺北市○○區○○○路0段
    000號內湖分局偵查隊及臺灣士林地方檢察署（下稱士林地
    檢），向有受檢察官命令偵查犯罪權限之警員李冠民、偵查
    佐李奕臻及檢察事務官陳蔚璉，申告如附表所示不實內容而
    誣指ROLAND以前述方式放款而涉犯重利罪。嗣上開重利案件
    經士林地檢檢察官以108年度偵字第10004號（下稱前案）不
    起訴處分確定。
二、案經ROLAND告訴士林地檢檢察官偵查起訴。
    理  由
壹、證據能力：
　　本判決所引用被告甲○○ ○○ ○○       以外之人於審判外之
    言詞或書面陳述，雖均屬傳聞證據，惟檢察官、被告、辯護
    人於本院審判程序均同意作為證據【見本院110年度訴字第5
    77號卷（下稱本院卷㈡）第105頁至第113頁】，本院審酌上
    開證據資料作成時之情況，尚無違法不當及證明力明顯過低
    之瑕疵，認為以之作為證據應屬適當，揆諸刑事訴訟法第15
    9條之5第1項規定，均有證據能力。又本判決其他引用資以
    認定事實所憑之非供述證據，並無證據證明係公務員違背法
    定程序所取得，依刑事訴訟法第158條之4反面解釋，亦有證
    據能力。
貳、實體部分：
一、認定犯罪事實所憑之證據及理由：
　㈠訊據被告否認有何誣告犯行，辯稱：其於上開時、地申告雇
    主之內容均屬實，證人陳志芬確實扣留其所有護照、居留證
    及手機云云。辯護人則為被告辯護稱：證人陳志芬確有借貸
    、扣押手機及護照行為，亦未依約給付薪資；被告向仲介請
    求返還手機時仲介均未回應，足見手機非由仲介保管，且當
    時轉換雇主程序已完成，故仲介無保管被告之護照、居留證
    之可能，證人即仲介李睿霖所述顯偏袒雇主而不可採；而被
    告向證人陳志芬借106萬元時僅剛到職，貸與人實無可能無
    任何條件即出借此鉅款，故被告申告內容屬實；再者，被告
    於前案警詢所述「雇主」均指證人陳志芬，警詢筆錄雖記載
    雇主為告訴人，證人陳志芬僅為雇主太太，然實務上警詢筆
    錄不會逐一提示與被告確認，且前案警詢通譯丁○○中文不佳
    ，傳譯恐有錯誤，被告為外籍人士顯無法區辨「雇主」、「
    雇主太太」之差異；又被告至馬尼拉經濟文化辦事處（以下
    簡稱MECO）、警察局之目的僅為取回護照、手機並獲得應有
    薪資，被告復不熟悉我國法，僅係依MECO作業程序處理而無
    使人受刑事處分之誣告犯意或不法意識云云。
　㈡經查，被告自107年9月中旬起至108年2月19日止，受告訴人
    聘僱，在告訴人及其配偶陳志芬上開住所擔任家庭幫傭，並
    於107年10月29日向陳志芬借用系爭借款；嗣被告於於108年
    4月23日、108年5月2日，108年9月25日，分別在內湖分局港
    墘派出所、內湖分局偵查隊及士林地檢，向有受檢察官命令
    偵查犯罪權限之警員李冠民、偵查佐李奕臻及檢察事務官陳
    蔚璉，申告其遭雇主扣押護照、居留證、手機及苛扣薪資，
    復遭雇主強迫仲介菲律賓人共78人抵押護照或居留證以月息
    10%向雇主借款等節，經告訴人之證述【見士林地檢108年度
    他字第4556號卷（下稱他卷）第81頁至第84頁】、證人陳志
    芬之證述【見他卷第103頁至第106頁，士林地檢109年度偵
    緝字第1046號卷（下稱偵緝卷）第197頁至第201頁），並有
    被告於前案之108年4月23日及108年5月2日警詢筆錄、系爭
    借款明細、108年9月25日詢問筆錄在卷可稽（見前案卷第6
    頁至第16頁、第29頁、第96頁至第101頁），且為被告所不
    爭執（見他卷第90頁至第93頁，偵緝卷第27頁至第29頁、第
    130頁，本院卷㈡第54頁、第114頁）；而按刑法上重利罪之
    所謂「取得與原本顯不相當之重利」，係指就原本、利率、
    期間核算，並參酌當地之習慣、金融動態與經濟狀況，予以
    客觀之判斷，較之一般債務之利息，顯有特殊之超額者而言
    。而公眾週知之事實，毋庸舉證，刑事訴訟法第157 條定有
    明文。查民間無擔保借貸利息通常為月息2、3分（即百分之
    2 、3 ），為一般有民間資金往來經驗者所熟知，相關報章
    雜誌對銀行及民間利息之起落，亦時有報導，故雙方約定之
    月息若未逾3分（百分之3），依我國內現階段對於資金成本
    之評估，尚非屬顯不相當之重利（最高法院84年度台上字第
    5061號、第5329判決意旨參照）。再以當舖業法第11條前於
    99年12月29日修正時，已將當舖業利息計算方式，由年利率
    最高不得超過百分之48修正為最高不得超過百分之30。而11
    0年1月20日修正前民法第205條所規定法定最高利率為週年
    百分之20，若將民間利率月息3分換算成年利率，應為年利
    率百分之36（0.0312100%＝36%），已高於法定最高年利率
    百分之20。是審酌我國目前經濟狀況、有關法令與金融業、
    一般民間利率、民法有關法定利率之規定，認以月息3分做
    為民間利息之標準，並以是否逾越年利率百分之36做為是否
    該當重利之標準，則被告指訴告訴人放款之月息10%、5%即
    年息120%、60%，顯屬與原本顯不相當之重利，先堪認定。
　㈢告訴人未參與系爭借款或扣留被告之護照、居留證、手機，
    亦未要求被告擔任仲介其他菲律賓人以月息10%借款並扣押
    債務人護照、居留證，被告明知上情仍誣指告訴人而有意圖
    使告訴人受重利罪刑事訴追之行為等節，業據：
　⒈告訴人於警詢中供稱：被告是我僱用之家庭幫傭，月薪1萬8,
    000元至2萬元，薪水是陳志芬給被告的，詳情我不清楚，我
    未跟被告說因為借貸因此5年無薪資，我與被告間並無借貸
    關係，我也沒有幫被告處理Lene sula之債務或交付金錢予
    任何被告所述之人，不清楚被告與陳志芬間系爭借款，直到
    108年1月間始知被告積欠陳志芬款項，我只知道系爭借款逾
    100萬元，不知系爭借款有無約定利息或歸還方式，被告說
    我要求以幫助放貸月息10%予其他菲律賓人以償還系爭借款
    並要求債務人提供護照、居留證供擔保云云均非事實，被告
    離開時我沒有扣其手機，也沒有進行高利貸放款等語（見前
    案卷第113頁至第116頁），復於偵查中證稱：被告誣告我涉
    人口販運及重利罪，我未曾借錢予被告，亦未向國泰世華銀
    行借125萬元幫被告還債，被告薪水是陳志芬處理，但我才
    是雇主而非陳志芬，前案警察均係針對我進行詢問，我不清
    楚系爭借款之借款明細內容，亦無在外放款，我跟陳志芬均
    未保管被告之護照或扣留其手機等語纂詳（見他卷第81頁至
    第84頁）。
　⒉證人陳志芬亦於偵查中證稱：我跟告訴人無臺灣籍而無法在
    臺灣貸款，亦未曾至國泰世華銀行貸款，我有幫被告償還在
    外欠款，某日晚上被告趁告訴人不在家跟我說其在外積欠百
    萬元債務，如不清償其會有危險，我說金額太大要與告訴人
    商量，但被告說告訴人一定不會同意請我不要說，我便未跟
    告訴人說，107年10月21日被告與債主確認借款總額後，我
    便借被告128萬元，並交付現金106萬元予被告還債，約定月
    息5%，我每月22日支付被告薪水2萬元，被告會再把薪水還
    我，系爭借款明細是我簽的，我們沒有拿過被告的手機、居
    留證、護照，是仲介拿護照、居留證去移民署辦理相關文件
    ；我是在被告離職後才跟告訴人說借款的事，告訴人非常生
    氣等語（見他卷第104頁至第106頁，偵緝卷第197頁至第200
    頁）。證人李睿霖則於偵查中證稱：被告的護照、居留證在
    我們公司，因為換雇主需要做居所變更並向移民署報備，被
    告也知道申辦各式文件需要護照、居留證，被告申告ROLAND
    扣押護照不實；我所保管之被告護照、居留證是被告於107
    年10月間親手交給我的，我在108年2月15日為被告更換居留
    證，但換完沒幾天被告便離職，我即通報移民署登記，但之
    後被告失蹤始未取得新證件，告訴人未曾要求我扣被告手機
    ，前雇主亦未扣留被告任何私人物品；被告跟我說雇主每月
    給其2萬元薪資，108年2月19日陳志芬打給我要我關心被告
    ，並對我說與被告有債務問題共300萬元，陳志芬拿約100萬
    元為被告清償債務，據我所知告訴人未曾要被告找人向其借
    貸以清償被告債務，縱使菲律賓籍債務人證件遭扣亦係被告
    取走而非告訴人或陳志芬；2月19日當天我才知道陳志芬借
    被告這麼多錢，因為陳志芬借被告太多錢也不敢讓告訴人知
    道，雇主有按時給被告薪水，最後尾款是我轉交被告的；被
    告108年2月19日晚間近12時到我家，住到同年月21日離開，
    嗣我幫被告將其私人物品放置於指定之便利商店等語明確（
    見前案卷第64頁至第66頁、第105頁至第107頁，偵緝卷第14
    6頁至第148頁）。
　⒊觀諸被告與證人陳志芬之LINE通話紀錄，證人陳志芬於107年
    10月21日詢問被告總欠款金額，被告表示共約106萬元並於
    月底到期，證人陳志芬則於107年10月29日表示其接到告訴
    人電話而向告訴人稱將去載被告，另向被告表示等等需與被
    告一起去林口等語，嗣於108年2月15日證人陳志芬詢問被告
    有無詢問其男友錢的事等節，有上開LINE對話紀錄可稽（見
    他卷第109頁至第114頁）；而系爭借款明細貸與人簽名欄均
    簽立「FANNY」而查無告訴人之簽名乙情，亦有系爭借款明
    細可證（見前案卷第29頁至第31頁），核與告訴人、證人陳
    志芬、李睿霖證稱系爭借款係存於被告與證人陳志芬間、告
    訴人就系爭借款不知情等節相符，堪信告訴人確未參與系爭
    借款。
　⒋次查勞動部於108年1月15日始核准被告由原雇主許啟瑞處轉
    由告訴人接續聘僱，被告於108年3月30日購買手機時留存之
    居留證則係108年2月15日換發，被告於108年5月27日再次轉
    換雇主為柯沛彤，嗣因曠職3日致居留原因消失而於108年9
    月18日遭查獲收容等節，有臺灣宜蘭地方法院108年度續收
    字第3044號裁定、居留證影本、合約書、勞動部108年1月15
    日勞動發事字第1081064178A號函、外國人及新雇主雙方合
    意接續聘僱證明書可證（見他卷第71頁至第72頁、第138頁
    、第140頁，前案卷第82頁至第84頁），亦與證人李睿霖所
    述被告之護照、居留證係被告因轉換雇主親自交付其辦理雇
    主轉換手續，嗣因被告逃逸而無法交還等情吻合，足見被告
    明知其護照及居留證確係其親自交付證人李睿霖辦理雇主轉
    換，嗣因被告逃逸始未交還；且證人李睿霖亦證稱告訴人未
    曾要求其扣押被告手機等語明確，亦如前⒉所述，均與告訴
    人證稱其與證人陳志芬未曾扣押被告之護照、居留證、手機
    等情相符，堪信告訴人確未扣押被告之護照、居留證、手機
    。況被告積欠系爭借款高達106萬元，被告所有OPPO R11手
    機市價僅數千元，顯不足以擔保被告清償系爭借款，且被告
    既自告訴人處離職，復未清償系爭借款債務，則為聯絡清償
    事宜，告訴人或證人陳志芬實無扣押被告手機致己無從聯繫
    被告之動機或必要。至於辯護人及被告辯稱證人李睿霖於10
    7年10月辦完轉換雇主即應交還護照及居留證而遲未交還，
    顯係轉交證人陳志芬後遭扣留，證人李睿霖所述不可採云云
    ，顯與上開勞動部函文所示核准時間與居留證變更時間不符
    ，而難採信。辯護人復為被告辯護稱被告曾以臉書訊息詢問
    證人李睿霖可否交還手機，惟證人李睿霖均未回覆，顯見手
    機非由被告持有或證人李睿霖保管，證人李睿霖所述顯係迴
    護告訴人及證人陳志芬云云。查被告於108年2月21日17時19
    分傳送臉書訊息向證人李睿霖稱：「sir can i get my cel
    lphone today????」，經證人李睿霖回覆：「（讚貼圖）」
    ，證人李睿霖復於108年2月27日應被告要求將其存放於證人
    李睿霖住處所有物品送往指定地點等節，有被告與證人李睿
    霖之臉書訊息紀錄可稽（見前案卷第70頁至第77頁），被告
    復於本院審理中自承：仲介表示手機在仲介處等語（見本院
    卷㈡第53頁），則辯護人為被告辯護稱證人李睿霖就被告請
    求返還手機均未回覆故手機非由證人李睿霖保管、證人李睿
    霖所述不實云云，顯與客觀事證不符，亦無足採。
　⒌再觀被告於提出之借款人清單，其上查無告訴人之簽名，有
    借款人清單可證（見前案卷第30頁至第31頁），核與告訴人
    證稱其未曾要求被告仲介菲律賓人向其借款等節相符，亦與
    證人陳志芬、李睿霖前開證述吻合，告訴人所述應堪信實。
　⒍從而，告訴人證稱其未參與系爭借款或扣押被告之護照、居
    留證、手機，亦未要求被告擔任仲介以月息10%借款予其他
    菲律賓人並扣押債務人護照、居留證等節，堪值採信。被告
    申告內容顯非事實，且從「系爭借款及對外放款過程均無告
    訴人參與其中」、「被告護照、居留證實係其親自交付證人
    李睿霖辦理相關文件」、「被告曾向證人李睿霖請求返還手
    機，復經仲介李睿霖告知手機由仲介保管」等節，均可徵被
    告明知ROLAND未參與系爭借款或扣留護照、居留證、手機，
    亦未要求甲○○ ○○ ○○       仲介其他菲律賓人以月息10%（
    含仲介費4%）向其或陳志芬借款並扣押債務人護照、居留證
    ，而基於誣告之犯意虛構上揭事實，意圖使告訴人受刑事訴
    追而誣告之等情無訛。
　㈣被告及辯護人固以前詞置辯，惟查：
　⒈被告申告對象確包含告訴人：
　①觀諸108年4月23日及108年5月2日警詢筆錄（見前案卷第6頁
    至第16頁），被告明確指稱雇主為告訴人，提及證人陳志芬
    則均以「雇主太太FANNY」稱之而無混淆之情，則其於前案
    警詢稱：其遭雇主扣押護照、居留證、手機及苛扣薪資，復
    遭雇主強迫仲介菲律賓人共78人抵押護照或居留證以月息10
    %向雇主借款等語，自有指摘告訴人為上開行為之意。且被
    告於108年9月25日檢察事務官詢問時雖改稱：其以債務為由
    向老闆娘說不想做了，老闆說先幫其還債，嗣老闆娘表示向
    銀行借128萬預扣利息12%借其106萬元還債，老闆娘說每月
    扣2萬元總共扣5年，但於12月又表示每月尚須支付6萬4,000
    元利息，老闆娘並要求其找菲律賓人拿護照以月息10%向老
    闆娘借錢，78位菲律賓債務人若未還錢，老闆娘會要求其還
    ，債務主要是FANNY跟其談等語（見前案卷第96頁至第99頁
    ），惟其復稱：菲律賓債務人未付錢時告訴人會跟其說誰沒
    還錢並要求其償還，其護照、居留證均在仲介處，其跟告訴
    人於星巴克見面時曾要求返還手機，告訴人拒絕返還並表示
    要把手機丟掉等語（見前案卷第100頁），而仍持續指摘告
    訴人表示先幫其還債而參與系爭借款，復於菲律賓債務人未
    還款時要求其代償並扣押手機，足見被告向檢察事務官申告
    時仍有指摘告訴人為上開行為之意。
　②再佐以被告於偵查中供稱：提告時其所謂「雇主」同時指告
    訴人及證人陳志芬，其跟警察說向銀行貸款幫其解決債務者
    、要求其每月還款2萬元、給其借據及要求其協助放貸者均
    為證人陳志芬；護照、居留證是證人陳志芬押並交給仲介，
    扣手機者是證人陳志芬，然係告訴人要求證人陳志芬扣手機
    ，當初是仲介拿其手機交給告訴人，告訴人再交給證人陳志
    芬；系爭借款及對外放貸之事告訴人均知悉，菲律賓債務人
    還錢時告訴人都在，證人陳志芬錢要借人時告訴人也在場，
    告訴人也會問現在有幾位要借錢；證人陳志芬表示願幫其還
    錢但要扣其薪水，並要求其協助對外放款時，告訴人也在場
    ；107年9月14日其至雇主家中時，雇主便將其護照拿走，居
    留證比較晚發，但仲介交付其居留證時又被雇主收走，雇主
    是指在庭告訴人；告訴人知道扣護照、放款之事，告訴人會
    拿78個債務人之護照出來紀錄資料並與其確認何人尚未還款
    等語（見他卷第90頁至第93頁，偵緝卷第27頁第28頁、第86
    頁、第130頁、第203頁），則被告既自承其申告時所謂「雇
    主」同時指涉告訴人、證人陳志芬，並反覆強調告訴人亦有
    參與系爭借款、扣押護照、居留證、手機及對外放款行為，
    益徵被告確有申告告訴人之意。
　③至於證人丁○○固於本院審理中證稱：108年2月時，被告至MEC
    O辦公室提及護照及手機遭雇主FANNY扣押之事，因為護照是
    菲律賓國家財產，故我們必須處理，之後外事警察來我們辦
    公室，依規定必須製作筆錄，被告也同意，我有跟朱靖雅陪
    同被告前往警局製作警詢筆錄，我的印象都是講FANNY，被
    告也說雇主是FANNY，但警詢負責翻譯的是朱靖雅不是我，
    朱靖雅的中文比較好，我只是在旁邊見習等語（見本院卷㈡
    第91頁至第98頁）。惟被告於本案偵查中自承其警詢所述「
    雇主」同時指告訴人及證人陳志芬已如前述，而與證人丁○○
    前開證述不符；考量證人丁○○該時僅在場見習而未擔任通譯
    ，其就被告真意之掌握度自未如被告本人清晰，況證人丁○○
    於111年6月23日本院審理中作證距108年4月23日警詢已逾3
    年，其記憶亦難免因時間經過而模糊，是應以被告於偵查中
    所述較為可採，而難僅憑證人丁○○上開證述認被告無申告告
    訴人之意。
　④從而，辯護人為被告辯護稱被告為外國人而無法區分雇主、
    雇主太太之意，前案警詢通譯丁○○中文不佳，傳譯恐有錯誤
    ，被告前案警詢所述「雇主」為證人陳志芬云云，顯與客觀
    事證不符，難以採信。
  ⒉辯護人另為被告辯護稱：被告至MECO、警察局之目的僅為取
    回護照、手機，復不熟悉我國法律，僅係依MECO作業程序處
    理而無使人受刑事處分之誣告犯意或不法意識云云。惟被告
    之護照、居留證、手機既未遭告訴人扣押且為被告所明知，
    已如㈢⒍所述；而被告於108年2月23日MECO人員陪同製作筆錄
    前即已報警乙節，亦有載有「ok i rest today and i wi-l
    l go back to police tomorrow to follow up my cas-e..
    .」之被告傳送予證人李睿霖之臉書訊息可證（見前案卷第7
    3頁），辯護人上開所述與客觀事證不符，尚難採憑。次按
    違法性認識係指行為人對於其行為有法所不容許之認識，乃
    存在於其內心之意思活動，難以直接從外在事實探知，法院
    必須在客觀上依據行為人教育、職業、社會經驗、生活背景
    、資訊理解能力及查詢義務等個別狀況為基礎，在法律秩序
    維護與個人期待可能性間，綜合判斷行為人有無違法性認識
    （最高法院107年度台上字第2129號判決意旨參照）。查被
    告雖為菲律賓籍人，然其自承高中畢業，105年2月19日至我
    國工作（見本院卷㈡第117頁，前案卷第6頁），足見被告受
    有相當教育程度且來臺工作相當時間。況向犯罪偵查機關誣
    指他人犯罪於各國皆為法所不許，難認被告有何欠缺違法性
    意識之可能性。從而，辯護人上開主張，亦難採信。
　㈤綜上所述，被告所辯均無足採，本案事證明確，被告犯行堪
    以認定，應依法論科。
二、論罪科刑：
  ㈠按誣告為妨害國家審判權之犯罪，係侵害國家審判權之法益
    ，於行為人以虛偽之申告達到於該管公務員時，即為成立，
    縱行為人於偵查中或不同審級，抑或不服該管公務員之處置
    ，依法定程序，向該管上級機關申訴請求救濟，苟未另虛構
    其他事實為申告，僅就同一虛偽申告為相同或補充陳述者，
    仍屬同一事實，僅能成立單純一罪，不發生接續犯或數罪併
    罰之問題（最高法院108年度台上字第156號判決意旨參照）
    。本案被告之誣告犯行，係基於同一誣告犯意，先後向內湖
    分局港墘派出所之警員李冠民、內湖分局偵查隊偵查佐李奕
    臻及士林地檢之檢察事務官誣指告訴人為重利行為，揆諸上
    開說明，其上述行為仍應屬單純一罪之性質，應僅成立一個
    誣告罪。
  ㈡核被告所為，係犯刑法第169條第1項之誣告罪。爰審酌被告
    明知告訴人並未為重利犯行，僅因與證人陳志芬財務糾紛而
    自告訴人處離職，率爾杜撰不實情節，向檢警提出申告，非
    僅浪費司法資源，使偵查程序無益啟動及進行，並使告訴人
    因此受刑事偵查而有受刑事處罰之危險，且所訴罪名為重利
    罪，告訴人復為學校教師，被告所為嚴重影響告訴人名譽、
    日常生活，所為非是；且犯後飾詞否認犯行，未能正視己非
    ，兼衡被告於本院審理時自述高中畢業之智識程度、未婚無
    子女等家庭生活經濟狀況（見本院卷㈡第117頁），暨檢察官
    、被告、辯護人、告訴代理人就量刑之意見（見本院卷㈡第1
    17頁至第118頁）等一切情狀，量處如主文所示之刑，以資
    懲儆。　　　
三、不另為無罪之諭知部分：
  ㈠公訴意旨另以被告於上開時、地申告告訴人及證人陳志芬僅
    支付107年9月14日之日薪850元及於107年10月21日支付第一
    個月薪水2萬元，之後就苛扣其薪資；復扣留其護照、居留
    證、手機，並強迫其仲介菲律賓人共78人抵押護照或居留證
    以月息10%向其等借款等不實內容，誣指告訴人尚涉犯人口
    販運罪、證人陳志芬涉犯重利罪及人口販運罪，經士林地檢
    署以前案對告訴人涉犯人口販運部分為不起訴處分確定（證
    人陳志芬所涉上開罪嫌部分則未經移送偵查），認被告上開
    行為亦涉有誣告罪嫌。
　㈡按犯罪事實應依證據認定之，無證據不得認定其犯罪事實；
    又不能證明被告犯罪者，應諭知被告無罪之判決，刑事訴訟
    法第154條第2項、第301條第1項分別定有明文。再認定不利
    於被告之事實，須依積極證據，苟積極證據不足為不利於被
    告事實之認定時，即應為有利於被告之認定（最高法院30年
    上字第816號判決意旨參照）。又刑法第169條第1項誣告罪
    之成立，須其申告內容完全出於憑空捏造，若所告尚非全然
    無因，衹因缺乏積極證明致被誣告人，不受訴追處罰者；或
    其所訴之事實，雖不能證明係屬實在，惟在積極方面尚無證
    據證明其確係故意虛構者，均不能構成誣告罪（最高法院99
    年度台上字第3175號判決意旨參照）。是縱使於申告後，所
    申告之事實經檢察官為不起訴處分，仍須申告者主觀上係出
    於誣告之犯意，且所申告之事實係憑空虛捏而全然無據，始
    得以誣告罪相繩。
  ㈢被告否認有何誣告犯行，答辯內容及辯護人辯護意旨同㈠所
    述。
  ㈣被告欠缺使告訴人或陳志芬受有人口販運防治法刑事訴追之
    誣告犯意：
　⒈按意圖營利，利用不當債務約束或他人不能、不知或難以求
    助之處境，使人從事勞動與報酬顯不相當之工作者，處3年
    以下有期徒刑，得併科新臺幣100萬元以下罰金，人口販運
    防制法第32條第2項定有明文，考其立法理由，乃鑑於實務
    上常見人口販運集團以偷渡費用、假結婚費用、利息等各種
    名目不斷增加被害人所負之債務，並以此種不當債務造成被
    害人心理之約束，迫使其因無法清償而違反意願提供勞務，
    或利用被害人非法入境、非法居留、語言不通而不能、不知
    或難以求助之處境，迫使被害人提供勞務，而被害人實際所
    能取得之報酬，衡諸被害人之主觀認知及客觀一般人之通念
    均認顯不合理之案例，惟於立法當時之法律中，對行為人利
    用此種造成被害人心理強制之手段，使被害人從事勞動與報
    酬顯不相當工作之行為，並無可資適用之刑事處罰條文，爰
    訂定上開條文。又依人口販運防制法施行細則第4條規定，
    所謂「勞動與報酬顯不相當」，係指綜合考量被害人實際勞
    動所得報酬與其工時、工作內容、工作場所、工作環境等勞
    動條件相較顯不合理者而言，亦即須衡諸被害人之主觀認知
    及客觀一般人之通念，並綜合比較被害人所從事之勞動與所
    得之報酬，均認被害人所從事之勞動與所得之報酬，其等之
    對價關係顯不合理之情形，始克相當。
　⒉公訴意旨認被告誣指告訴人、證人陳志芬涉犯人口販運防制
    條例罪嫌，無非係以被告於前案警詢、詢問程序所述為據。
    查被告固申告其因積欠系爭借款而遭告訴人、證人陳志芬扣
    薪、扣押護照、居留證、手機，告訴人、證人陳志芬並逼迫
    其協助對外放款等節，有各該筆錄在卷可稽（見前案卷第6
    頁至第16頁、第96頁至第101頁），惟被告於前案檢察事務
    官詢問時已明確陳稱：告訴人、證人陳志芬並未利用系爭借
    款債務讓其從事與報酬顯不相當之勞動工作，其每週可放1
    天假在外工作等語明確（見前案卷第98頁至第99頁），而否
    定告訴人或證人陳志芬有何人口販運防制條例第32條第2項
    所訂「利用不當債務約束或他人不能、不知或難以求助之處
    境，使人從事勞動與報酬顯不相當之工作」之情，自難認被
    告有使告訴人或證人陳志芬受有人口販運防治法刑事訴追之
    誣告犯意。
　⒊從而，被告主觀上並無申告告訴人、證人陳志芬涉犯人口販
    運防制條例第32條第2項之罪之犯意，自不成立誣告罪。
　㈤被告申告證人陳志芬涉犯重利罪部分主觀上欠缺誣告犯意：
　⒈按刑法第344條重利罪成立之要件之一為取得與原本顯不相當
    之重利，係指就原本利率、時期核算及參酌當地之經濟狀況
    ，較之一般債務之利息，顯有特殊之超額者而言；又民間無
    利息通常為月息2、3分（即百分之2、3），為一般有民間資
    金往來經驗者所熟知者，相關報章雜誌對銀行及民間利息之
    起落，亦時有報導（參照最高法院27年渝上字第520號判決
    意旨）。
  ⒉查證人陳志芬確於107年10月29日與被告約定借款128萬元，
    每月月息5%（換算年息60%），證人陳志芬並預先扣除利息2
    2萬元而僅交付被告106萬元等節，有系爭借款明細可稽（見
    前案卷第29頁），並經證人陳志芬證述如㈢⒉所述，堪信證
    人陳志芬就系爭借款之利息約定確遠逾一般民間無借款。次
    查證人Piano Eugenia Pimienta於警詢中證稱：我於107年1
    1月9日與被告借款4萬元，被告先扣除利息4,000元後給我3
    萬6,000元，我不清楚被告之資金來源，被告有拿走我的護
    照正本、居留證影本、勞動契約影本，還款方式是首月還1
    萬元、第2個月還9,000元、第3個月還8,000元以此遞減，共
    還6月（即實際借款本金3萬6,000元，共需於6個月內償還4
    萬5,000元，換算年息為50%），我只還了第1個月1萬1,500
    元，但因為被告與雇主發生問題，被告請我先勿還款，被告
    的雇主在108年2月打電話給我要我不要拿錢給被告，我詢問
    被告怎麼回事，被告才說款項來源是雇主，我覺得利息不合
    理，被告雇主的電話是0000000000號，我的護照在被告雇主
    手上，為了拿回護照，由我的友人提供菲律賓身分證與被告
    雇主交換，這是被告雇主要求的等語（見前案卷第17頁至第
    21頁）明確，核與證人李睿霖於偵查中之證述：陳志芬說被
    告與其等有債務問題共計300萬元，被告之前擔任介紹人去
    借錢但將別人的錢花光，被告無法還錢就在陳志芬家鬧自殺
    ，陳志芬遂給被告1筆錢還債，被告還跟陳志芬說這樣子很
    好賺，因此被告擔任中間人介紹菲律賓同鄉向陳志芬借錢，
    但被告未將債務人還款交給陳志芬反而自己花掉，這是聽陳
    志芬說的等語大致相符（見前案卷第105頁）；再佐以證人
    陳志芬於入境日期107年7月30日之中華民國臺灣地區入境居
    留申請書之聯絡電話即為0000000000，有前揭申請書可稽（
    見前案卷第48頁），而與證人Piano Eugenia Pimienta所述
    接獲被告雇主電話號碼相符；證人陳志芬於偵查中亦自承：
    被告離開後我看到被告有很多手寫名單而有打過電話等語（
    見偵緝卷第200頁），堪信證人陳志芬確由被告仲介以年息5
    0%借款予證人Piano Eugenia Pimienta，復曾聯繫證人Pian
    o Eugenia Pimienta要求提供其他證件換回護照。
　⒊承上，證人陳志芬實際收取利息雖未達月息10%且未經警移送
    重利罪，然證人陳志芬既以年息60%、50%借款予被告及證人
    Piano Eugenia Pimienta，復收取證人Piano Eugenia Pi-m
    ienta之護照等文件以供擔保，所收取之利息除逾民法第205
    條利率規定外，亦超過一般民間借款月息3%即年息36%甚多
    ，是被告申告證人陳志芬涉犯重利罪之指訴尚非毫無所本，
    難認被告申告證人陳志芬涉犯重利罪部分確有故意虛構或捏
    造事實之行為，進而認被告有何誣告之犯意。
　㈥綜上所述，被告申告告訴人、證人陳志芬涉犯人口販運罪部
    分，及其另申告證人陳志芬涉犯重利罪部分，難認被告有故
    意虛構事實及誣告犯意，是本案依檢察官所舉各項證據方法
    ，就被告此部分是否有公訴意旨所指之誣告犯行，本院認仍
    有合理之懷疑存在，尚未達於通常一般之人均不致有所懷疑
    ，而得確信其為真實之程度，無從形成被告此部分之有罪確
    信，不能證明被告此部分犯罪，本應就此部分為無罪之諭知
    ，惟依公訴意旨，此部分與前揭有罪部分為單純一罪之關係
    ，爰不另為無罪之諭知。
據上論斷，依刑事訴訟法第299條第1項前段，判決如主文。
本案經檢察官丙○○提起公訴，檢察官吳昭瑩、林在培到庭執行職
務。 　　
中　　華　　民　　國　　111 　年　　7 　　月　　28　　日
            刑事第一庭  審判長法  官  陳明偉　　
　　                          法  官  邰婉玲
　　                          法  官  鍾  晴 
以上正本證明與原本無異。
如不服本判決應於收受送達後20日內向本院提出上訴書狀，並應
敘述具體理由。其未敘述上訴理由者，應於上訴期間屆滿後20日
內向本院補提理由書（均須按他造當事人之人數附繕本）「切勿
逕送上級法院」。
因疫情而遲誤不變期間，得向法院聲請回復原狀。
                              書記官  李欣頻　　
中　　華　　民　　國　　111 　年　　7 　　月　　28　　日
中華民國刑法第169條
（誣告罪）
意圖他人受刑事或懲戒處分，向該管公務員誣告者，處7年以下
有期徒刑。
意圖他人受刑事或懲戒處分，而偽造、變造證據，或使用偽造、
變造之證據者，亦同。
附表
編號 申告事實 筆錄出處 1 雇主扣留其手機，其要告發雇主違法扣押護照並為不當之債務拘束，其雇主叫ROLAND、雇主太太叫FANNY，雇主僅支付107年9月14日該週薪資5,950元及於107年10月21日支付第一個月薪水2萬元而苛扣其薪資；其有債務問題，雇主表示有經營借貸可為其解決債務，並向國泰世華銀行蘭雅分行借款125萬元，扣除年息12%後，以106萬元為其清償債務，雇主要求其每月還款2萬、為期5年，嗣於107年11月21日FANNY拿借款明細要求其簽名並每月給付雇主6萬4,000之利息；雇主復表示由其在臉書上刊登廣告吸引其他菲律賓人向雇主借貸，月息10%其可分得4%以清償系爭借款，借款人須提供護照或居留證抵押，雇主並要求仲介扣押其護照、居留證及手機，系爭債務及其他借款均由雇主單方決定如何償還，利息、違約金一直累積致其等無力負擔。 108年4月23日調查筆錄（見前案卷第6頁至第10頁） 2 雇主表示銀行借款扣除年息12%而交付106萬元予其清債務，其因不想繼續工作始稱有債務問題，雇主主動表示可為其解決債務問題，其因積欠雇主128萬元、月息5%，雇主表示5年均無薪水，借款明細簽名的FANNNY是雇主的老婆，雇主要其幫忙收取菲律賓籍債務人借款，並用月息4%抵充系爭借款利息，雇主借款給其他菲律賓人月息10%且利息先扣，雇主目前扣留78人的護照、居留證或菲律賓身分證，2月19日雇主統計其與其他菲律賓債務人共積欠300萬元並要求其負責，並扣留其手機。 108年5月2日調查筆錄（見前案卷第11頁至第16頁） 3 雇主ROLAND、雇主太太FANNY均如照片所示，雇主僅支付107年9月14日至20日薪850元及於107年10月21日支付1萬元，雇主表示先幫其還債，陳志芬則稱陳志芬向銀行借款128萬元扣除年息12%，借其106萬元清償債務，其遂與陳志芬簽立128萬元之借據，起初陳志芬係稱每月還款2萬元、為期5年，嗣表示每月尚須支付6萬4,000元利息，並要求其在臉書上招攬其他菲律賓人抵押護照向陳志芬借錢，月息10%，其可分得4%並以此抵充系爭借款之利息，ROLAND、陳志芬強迫其找其他菲律賓人來借款，78人債務主要是陳志芬與其談，但若有人未清償，ROLAND即會告知其並要求其付款，2月19日時陳志芬將其手機拿走，護照、居留證則仍由仲介保管，嗣其與ROLAND見面要求返還手機卻遭ROLAND拒絕及責罵。 108年9月25日詢問筆錄（見前案卷第96頁至第101頁）